【裁判字號】    89,訴,173
【裁判日期】    891201
【裁判案由】    塗銷抵押權登記
【裁判全文】
臺灣屏東地方法院民事判決  八十九年度訴字第一七三號
    原      告    甲○○
    訴訟代理人    邱芬凌律師
    被      告    中國人壽保險股份有限公司
                          設台北市○○○路一二二號
    法定代理人    乙○○  住同.
    訴訟代理人    周秀珠  住同.
右當事人間請求塗銷抵押權登記事件，本院判決如左：
    主    文
確認被告就原告所有坐落屏東市○○段一○七四─三地號土地及建號一三五八即門牌
編號頂宅街三七五巷十五─二號地上建物於民國八十八年三月十七日所設定最高限額
新台幣參佰萬元，存續期間自民國八十八年三月十七日至民國一一八年三月十七日止
之抵押權所擔保之債權不存在。
被告應將前項抵押權登記予以塗銷。
訴訟費用由被告負擔。
    事    實
甲、原告方面：
一、聲明：求為判決如主文所示。
二、陳述：
 (一) 坐落屏東市○○段一○七四─三地號土地及其上建號一三五八即門牌編號頂宅街
    三七五巷十五─二號房屋為原告所有，詎八十八年三月間，訴外人即原告已分居
    三年餘之妻鐘玉娟因債務關係，需款孔急，竟竊取原告上開不動產之所有權狀，
    偽以原告之名義向被告借款新台幣（下同）二百五十萬元，並提供系爭不動產設
    定最高限額三百萬元之抵押權，然兩造間實無任何借款之合意或設定抵押權契約
    之法律行為，本件抵押債權二百五十萬元自不存在，依債權從屬性，該抵押權設
    定亦失所附麗，且該抵押權設定契約並非原告訂立，而屬偽造，自應予塗銷，為
    此提起本訴訟。
 (二) 原告否認曾與訴外人鐘玉娟至被告處訂立任何契約，此由借據、委託書等文件均
    無原告之筆跡可證，而依民法第一百五十三條之規定，兩造既未曾達成任何意思
    合致，自無契約之成立。至被告所辯其對保時並無發現任何偽造之證件及資料，
    乃因信賴證件及資料之正確性，而於八十八年三月二十四日撥款二百五十萬元至
    訴外人鍾玉娟帳戶，故認兩造之抵押權存在云云，惟就訴外人鐘玉娟等人以原告
    名義與被告訂立契約之犯罪事實及經過，業經臺灣屏東地方法院檢察署檢察官於
    八十八年度偵字第四九三八、五五九二號案件中調查甚明，與被告訂立契約者係
    綽號「台生」之人及鐘玉娟，而被告受渠等詐欺所訂立契約，與信賴無關，被告
    與訴外人間之侵權行為損害賠償亦為另一法律關係，本件兩造並無債務關係存在
    。
 (三) 原告至八十八年六月間，因有債權人要求清償借款，始知此事，而設定抵押權需
    有印鑑證明，訴外人鐘玉娟顯係因無法取得才需作假，原告並未參與，本件無表
    見代理之適用。又原告與原告之父因訴外人鐘玉娟等之不法行為，已有多件訴訟
    ，然均經鈞院駁回債權人之訴，亦可供參。
三、證據：提出臺灣屏東地方法院檢察署檢察官八十八年度偵字第四九三八號及第五
    五九二號起訴書、本院八十八年度屏簡字第六○一號、八十八年度訴字第九五三
    號、八十八年度屏小字第一八四號判決各一件為證。
乙、被告方面：
一、聲明：求為判決駁回原告之訴。
二、陳述：
 (一) 原告於八十八年三月十日偕同其妻鐘玉娟，前往被告屏東分公司辦理不動產抵押
    貸款，而據被告屏東分公司對保人員指出該日伊等出示對保所需相關證件，如借
    款人身分證、印鑑章、印鑑證明、土地及建物權狀正本、全戶戶籍謄本對保時，
    並無發現任何偽造之證件及資料，且立有借據、他項權利證明書及抵押權設定契
    約書等，被告信賴證件及資料之正確性，故於同月二十四日撥款二百五十萬元至
    鐘玉娟彰化銀行之帳戶，原告及連帶保證人鐘玉娟已收受該筆款項，足見雙方間
    之債權債務關係存在；且鐘玉娟分別於同年四月二十二日、五月二十八日及七月
    六日，各劃撥二萬元以繳交該房貸本利，亦足使被告確信雙方之債權債務關係存
    在。
 (二) 經被告刻意查訪原告住所，依其建築與外觀，原告所稱門戶不上鎖似不合情理，
    而原告之妻既與原告分居，縱仍得隨意出入原告住所，但應不致將身分證件、房
    地所有權狀置於任人自由取用而毫無警覺之狀態，況原告之妻曾有偷竊他人權狀
    之前例（參臺灣屏東地方法院檢察署八十八年度偵字第六三八二號案），原告渾
    然不知，已與常情有違，復恰於設定抵押貸款後，突然發覺遭其妻冒名借貸，不
    免啟人疑竇，且原告與其妻於八十七年間仍同於國華人壽上班，有關其妻與他人
    交往情形，原告應會留意，其稱對其偕同他人假冒其名義貸款並不知情，難以令
    人信服。
 (三) 屏東地方不大，地方往來鄉民多有熟識，而原告夫妻皆任職保險公司，人面廣泛
    ，其於戶政機關辦理身分證件遺失補發時，為人認出原告、其妻或假冒原告之人
    其機率應不小，若非事前有充分之把握，豈敢前往辦理，另其戶籍資料複雜、錯
    誤之處理及登記作業等，實有予釐清之必要，而原告是否事先完全不知情，亦有
    斟酌之必要。且原告於偵查庭聲稱其係於八十八年六月二十五日前往戶政機關辦
    理印鑑變更時察覺上情，復於民事庭改稱係因收到催繳通知始覺事有蹊蹺，時間
    應為八十八年七月底，陳述亦顯有矛盾。末再衡以原告以被告於該房屋之抵押權
    無效且應塗銷，旋又於八十八年七月八日將該屋之土地建物設定另一權利人李碧
    珠，其目的亦屬可疑。
三、證據：提出借據、約定書、抵押權設定契約書、他項權利證明書、撥款委託書、
    匯款回條、戶籍登記謄本、建物登記謄本、土地登記謄本各一件、扣繳憑單二件
    、郵局劃撥單存根三件及照片二紙為證，並聲請訊問證人鐘玉娟、鐘啟生。
丙、本院依職權調閱臺灣屏東地方法院檢察署八十八年度偵字第四九三八號、第五五
    九二號、第六三八二號偵查卷宗，及本院八十九年訴字第一○四號刑事卷宗。
    理    由
一、本件原告起訴主張坐落屏東市○○段一○七四─三地號土地及其上建號一三五八
    即門牌編號頂宅街三七五巷十五─二號房屋為原告所有，詎八十八年三月間，訴
    外人即原告已分居三年餘之妻鐘玉娟因債務關係需款孔急，乃竊取原告上開不動
    產之所有權狀，與綽號「台生」之人共同偽以原告之名義向被告借款二百五十萬
    元，並提供系爭不動產設定最高限額三百萬元之抵押權，然兩造間實無任何借款
    之合意或設定抵押權契約之法律行為，該抵押債權二百五十萬元及抵押權之設定
    均不存在，為此提起本訴訟。至被告則以原告係於八十八年三月十日偕同其妻鐘
    玉娟，前往被告屏東分公司辦理不動產抵押貸款，被告之對保人員對保時，並無
    發現任何偽造之證件及資料，被告乃因信賴證件及資料之正確性，而於同月二十
    四日撥款至鐘玉娟帳戶，雙方間之債權債務關係存在，且鐘玉娟曾以劃撥方式繳
    交房貸本利，亦足使被告確信雙方之債權債務關係存在；又原告之妻既與原告分
    居，縱仍得隨意出入原告住所，但應不致將身分證件、房地所有權狀置於任人取
    用之狀態，況其曾有偷竊他人權狀之前例，且原告與其妻於八十七年間仍同於國
    華人壽上班，按理原告應知其妻與人交往之情形，原告所稱對其妻作為均不知情
    ，難以令人信服；另原告夫妻皆任職保險公司，人面廣泛，其於戶政機關辦理身
    分證件遺失補發時，為人認出之機率不小，原告是否事先完全不知情，亦非無疑
    ；且原告以被告於該房屋之抵押權無效且應塗銷，詎旋又於八十八年七月八日將
    該屋之土地建物設定另一權利人李碧珠，其目的亦屬可疑等語，資為抗辯。
二、查本件原告主張坐落屏東市○○段一○七四─三地號土地及其上建號一三五八即
    門牌編號頂宅街三七五巷十五─二號房屋為其所有，詎八十八年三月間，訴外人
    即原告已分居三年餘之妻鐘玉娟因債務關係，竊取原告上開不動產之所有權狀，
    與綽號「台生」之人共同偽以原告之名義向被告借款二百五十萬元，並提供系爭
    不動產設定最高限額三百萬元之抵押權之事實，雖訴外人鐘玉娟現因刑案通緝中
    ，無法通知其到庭作證，惟業據本院依職權調閱臺灣屏東地方法院檢察署八十八
    年度偵字第五五九二號卷宗，審閱卷內八十八年七月二十一日及同月二十四日偵
    訊筆錄無誤（問：你先生之所有權狀及土地建物權狀是如何取得的？答：是謝秀
    英叫我去偷拿我先生的戶口名簿及土地建物權狀；我是從我們夫妻房間內之抽屜
    用我自備之鑰匙打開偷拿的。問：甲○○之戶籍於八十八年三月三日被何人私遷
    至高樹鄉○○路三六六號之一戶內？答：是謝秀英去遷的。問：現提示當天去高
    樹戶政所申辦之口卡片給你指認，你是否認識？答：我見過他二、三次，聽謝秀
    英講他叫台生。問：在高樹戶政所申請五份印鑑證明是誰申請的？答：印鑑證明
    書是台生申請的。問：前項所述之目的為何？答：是為了要抵押我先生甲○○名
    下之房屋，目的是為了要還謝秀英的債務。問：你什麼時候向何銀行貸款，貸多
    少錢？承辦人是誰？答：我於今年（即八十八年）三月中旬向中國人壽保險公司
    申辦的，貸二百五十萬元，承辦人是邱先生。問：當時哪些人去辦理貸款？答：
    是楊代書、謝秀英、台生和我去找邱先生辦貸款的。）而證人即被告公司本件房
    貸承辦人員邱善正於本院審理時固稱：時間已久，不太記得云云；惟查其於八十
    八年度偵字第四九三八號案件偵查中，則係稱：系爭借款辦對保時自稱甲○○之
    人亦有到場；該自稱甲○○之人不是在庭之甲○○（即原告），是口卡片上附頁
    最後一張照片之人去對保的（見該卷八十八年八月二十六日訊問筆錄）等語，衡
    諸八十八年八月二十六日其於八十八年度偵字第四九三八號案件偵查中所為證言
    ，與本件系爭房地辦理抵押貸款之時間相距甚近，顯堪可採；是本院爰斟酌訴外
    人鐘玉娟於警訊時所述之情節經核與證人邱善正證言相符，復考量系爭借款之借
    據、約定書及撥款委託書上原告名義之簽名，經比對與當庭命原告書寫姓名處之
    簽名，其整體之筆勢、神韻等各項特徵確有未合等情狀，認原告之主張，堪信為
    實在。至被告所辯原告之妻曾有偷竊他人權狀之前例，原告按理應不致將身分證
    件、房地所有權狀置於任人取用之狀態，且原告與其妻於八十七年間仍同於國華
    人壽上班，應知其妻與人交往之情形，原告稱其均不知情，難以令人信服，又原
    告夫妻皆任職保險公司，人面廣泛，其於戶政機關辦理身分證件遺失補發時，為
    人認出之機率不小，原告是否事先完全不知情，亦非無疑一節，經查，被告所指
    原告之妻偷竊他人權狀案件（即八十八年度偵字第六三八二號案），係本件相關
    刑事偽造文書案件原告提出告訴後，另行由訴外人吳憲智提出詐欺告訴，業經本
    院調閱該案卷核閱無訛，是被告以之推認原告疏於防範云云，於時間之先後次序
    推演而言，尚有未洽，而被告其餘抗辯，或為其個人推測之詞，或未能舉證以使
    本院得有確信之心證，自均難遽予採信。
三、按契約須雙方當事人意思表示一致始能成立；而金錢借貸關係更須具備特別要件
    ，即金錢之交付與借貸意思表示之一致始可。查本件係由原告之妻鐘玉娟與綽號
    「台生」之人共同偽以原告之名義向被告借款二百五十萬元並提供系爭不動產設
    定最高限額三百萬元之抵押權一情，業經認定如前，揆諸前開說明，兩造間即無
    任何契約關係，被告徒以其於八十八年三月二十四日將該筆借款撥至鐘玉娟帳戶
    ，抗辯雙方間之債權債務關係存在，自不足採。從而，原告請求確認被告就系爭
    不動產於八十八年三月十七日所設定最高限額三百萬元之抵押權所擔保之債權不
    存在，並應塗銷該抵押權登記，洵屬有據，所訴應予准許。至被告雖聲請訊問證
    人即高樹鄉戶政事務所人員鐘啟生，惟本院審酌其與證明本件兩造契約關係是否
    成立並無直接之關聯性與必要性，爰不予傳喚；另就被告所指原告於八十八年七
    月八日旋將該土地與建物設定予另一權利人李碧珠，其目的可疑一節，尚與本件
    無涉，自非本院應予審究，併此敘明之。
據上論結，本件原告之訴為有理由，並依民事訴訟法第七十八條，判決如主文。
中      華      民      國    八十九    年      十二      月      一    日
                                    臺灣屏東地方法院民事第二庭
~B法      官  王幸華
右為正本係照原本作成。
如不服本判決，應於收受送達後二十日內向本院提出上訴書狀，其未表明上訴理由者
，應於提出上訴後二十日內向本院補提理由書狀（均須按他造當事人之人數附繕本）
上訴時應提出委任律師或具有律師資格之人之委任狀；委任有律師資格者，另應附具
律師及格證書及釋明委任人與受任人有民事訴訟法第四百六十六條之一第一項但書或
第二項（詳附註）所定關係之釋明文書影本。
~B法院書記官  江永年
中      華      民      國    八十九    年      十二      月      一    日
附註：民事訴訟法第四百六十六條之一（第一項、第二項）：
對於第二審判決上訴，上訴人應委任律師為訴訟代理人。但上訴人或其法定代理人具
有律師資格者，不在此限。
上訴人之配偶、三親等內之血親、二親等內之姻親，或上訴人為法人、中央或地方機
關時，其所屬專任人員具有律師資格並經法院認為適當者，亦得為第三審訴訟代理人
。


司法院資訊處製作；財團法人民間司法改革基金會備份。
